【裁判字號】    89,訴,63
【裁判日期】    900116
【裁判案由】    教師升等
【裁判全文】
高雄高等行政法院判決                                八十九年度訴字第六三號
                              .
    原      告  甲○○
    訴訟代理人  謝英士  律師
    訴訟代理人  鄭和傑  律師
    被      告  國立成功大學
    代  表  人  乙○○  校長
    訴訟代理人  王成彬  律師
右當事人間因教師升等事件，原告不服教育部中華民國八十九年六月三十日台（八九
）訴字第八九○二一四五九號訴願決定，提起行政訴訟。本院判決如左：
    主  文
訴願決定及原處分均撤銷。
訴訟費用由被告負擔。
    事  實
甲、事實概要：
    緣原告係被告企業管理學系副教授，於民國八十八年九月間，向被告申請以著作
    「Model Integration Using SML」送審升等教授資格，經該系教師評審委員會
    （下稱系教評會）初審通過，提交複審時，經該管理學院先將其升等著作送校外
    專家三人外審審查結果，為其中二人評定為「普通」，一人評定為「佳」，被告
    所屬院教師評審委員會（下稱院教評會）認未符合該校教師升等辦法規定標準，
    乃不予通過。原告不服，遂就著作外審結果向被告提出申復，經被告八十八年十
    二月二十九日（八八）教秘字第○一九號函，以原告之申復案不符該校教師評審
    委員會申復案處理要點第二條（按：應係第二點）：「對於著作外審結果之異議
    不予受理。」之規定為由，不予受理。原告不服，向教育部提起訴願，經遭駁回
    ，遂提起本件訴訟。
乙、兩造聲明：
  (一)原告聲明求為判決：
  (1)訴願決定及原處分均撤銷。
  (2)訴訟費用由被告負擔。
  (二)被告聲明求為判決：
  (1)原告之訴駁回。
  (2)訴訟費用由原告負擔。
丙、兩造主張之理由：
一、原告主張之理由：
  (一)緣原告為被告企業管理系副教授，因八十八年度申請升等為教授一案，已獲企業
    管理系初審通過，嗣經管理學院送外審結果，評定研究成績未達升等標準而未獲
    通過，經檢具相關資料，向被告教師評審委員會提出申復，因礙於教師評審委員
    會申復處理要點第二項（按：應係第二點）規定，而被駁回，嗣向訴願機關教育
    部提起訴願，教育部以依司法院大法官會議釋字第三八二號解釋文意旨及解釋理
    由之精神，為維持審查制度之客觀與公平，除審查程序確有違法或不當外，應尊
    重著作審查人之專業學術判斷，遂維持原行政處分，原告不服，乃提起本件行政
    訴訟。
  (二)按大法官會議釋字第四六二號解釋指出，全國各大專院校教師評審委員會對教師
    升等評審，屬於法律授權之公權力行使，對教師資格及身分上權益有重大影響，
    其評審結果自屬行政處分，同理，倘違法不予評審，自亦屬消極之行政處分，蓋
    其對教師而言，將造成限制或剝奪教師之資格及身分上權益之重大影響，一如評
    審之決定，殆可認定，合先敘明。
  (三)進一步言，前揭大法官會議釋字第四六二號解釋文指出：「各大學校、院、系（
    所）教師評審委員會，本於專業評量之原則，應選任各該專業領域具有充分專業
    能力之學者專家先行審查，將其結果報請教師評審委員會評議。教師評審委員會
    除能提出具有專業學術依據之具體理由，動搖該專業審查之可信度與正確性，否
    則即應尊重其判斷」，綜此意旨，可知教師評審委員會原則上雖應尊重學者專家
    之外部審查，惟仍應依據其獨立性與自主性之學術判斷，綜合校外審查結果以及
    申請人之其他表現（著作、教學、服務等），就升等之申請進行評議，且非不得
    以「具有專業學術依據」之具體理由，動搖該校外專業審查之可信度與正確性；
    換言之，校外審查之結果原則上僅供教評會評議教師升等與否之參考依據之一而
    已，無論如何，教評會之職權即在於就校外審查結果暨其他教師所提升等資料綜
    合判斷，進行實質審查，並據以作成評議決定，始稱適法。倘謂教評會得以先設
    置所謂「是否准予升等審查」之門檻條件，則無異消極不行使其職權，也將致令
    司法機關無法審查其評定有無違法或不當，顯然違悖大法官會議釋字第四六二號
    解釋之明文，綜觀被告所訂之升等辦法暨申復處理要點，顯已對申請升等之教師
    得受教評會評議之權利，構築程序上不必要之障礙，致無法獲准升等或提出申復
    ，其對原告造成之不利結果，殆可想見。
  (四)又按行政法院四十六年判字第六四號判例亦指出：「該管上級機關所為之『核准
    』或『拒絕』之意思表示，既是發生法律上之效果，自屬一種行政處分···，
    此項拒絕核准之意思表示，應屬消極的行政處分」，準此法理，參照上揭大法官
    會議解釋，被告所屬管理學院教師評審委員會否決原告升等之申請，而被告校教
    評會進一步否准原告之申復，等同認可該校管理學院教評會之決定，既足以對原
    告產生無法獲得升等評審之不利影響，其屬消極之行政處分，更可確認。
  (五)緣被告八十八年六月九日教師升等辦法（下稱升等辦法）第六條明定：「著作送
    請校外專家審查之人數為三人，其審查結果作為評定研究成績之參考，須有二人
    （含）以上評『佳』或『優』者，方得送教評會辦理審查升等，『教師著作審查
    意見表』格式另訂之」，姑不論此項規定之適法性如何（詳后述），其並無禁止
    或限制教師不得申復之明文，殆可確定，且其所為規定既僅在於將校外審查之結
    果「作為評定研究成績之參考」而已，而非視校外審查之結果為最後之升等與否
    之依據（至於校外審查結果應佔申請人研究成績之比例為何，乃另一問題），此
    觀諸升等辦法第二條業已規定升等之資格條件，別無其他限制，且除著作之審查
    外，尚及於其他教學、服務等事項自明。被告所訂之升等辦法第六條竟違反此一
    原則，另增列所謂「須有二人（含）以上評『佳』或『優』者，方得送教評會辦
    理審查升等」之門檻要件，顯已相互矛盾，蓋教師提出升等之申請，非至校外審
    查之結果出現才開始，反之，被告既已受理原告升等之申請，並將原告之著作送
    請校外專家審查，實質上，整個升等審查之程序已經展開，換言之，校外審查結
    果並非得否提出升等之資格條件無乃至明（前述升等辦法第二條參照），被告所
    訂之升等辦法第六條將是否辦理審查升等增加「校外審查結果須有二佳一普通」
    之門檻，明顯違法，否則原告亦不可能通過被告所屬企管系教評會之審查通過，
    蓋於八十八年九月十五日被告所屬企管系所為升等審查，即係初審通過，符合升
    等辦法第五條明定，由此觀之，益見被告以升等辦法第六條為由，拒絕審查，實
    屬違法。
  (六)此外，被告教評會於其八十六年七月二十九日教評會申復案處理要點（下稱申復
    處理要點）第二條（按：係第二點）規定：「本校教師如對院教評會各項審議結
    果有疑義者，當事人可於收到院教評會之決議通知後一週內，檢具有關資料，向
    本會提出書面申復，但對於著作外審結果之異議不予受理」，並以此為由，於八
    十八年十二月二十九日以（八八）教秘字第○一九號函通知原告，對原告之申復
    表示「歉難受理」，此一決定，明顯剝奪原告應有之申復權，不啻以校外著作審
    查之單一結果，視為得否提出申復之前提條件，更導致原告無法獲得校內救濟之
    不利影響，形成校外著作審查結果未達二佳一普通之標準者，即確定無法獲得升
    等評審之機會，在本件情形，校外審查之結果，成為升等與否之唯一最終依據，
    顯然違背被告自訂之前揭升等辦法，致嚴重影響原告藉由申復予以救濟之權利。
    蓋原告所提申復，實即對於管理學院教評會不予審查原告升等之決定，造成原告
    喪失獲得升等評定之權利有所不服，且管理學院之理由即係依校外審查結果並配
    合上述升等辦法第六條規定而來，原告乃依申復處理要點針對校外審查之結果表
    示異議，提起申復，其所爭執者即為上揭管理學院所為對原告之不利決定，被告
    校教評會本應據此檢視原告之申復理由，並詳加調查、了解，再作成決定，其捨
    此不由，竟又依「申復處理要點」所增加之「門檻」，拒絕受理原告之申復，雙
    重限制之結果，對原告而言，實已形同沒有申復制度之設置，豈得謂為合法？
  (七)再者，依被告有關管理學院教師升等辦法複審考評評分細則可知，有關教師升等
    評審之項目，計分教學（４０％）、研究（４０％）及服務（２０％）等項，換
    言之，其非以校外審查為唯一評審依據，至為灼然。乃被告上揭升等辦法第六條
    ，一方面規定「校外審查結果作為評定研究成績之參考」，另一面竟又增加「須
    有二人（含）以上評「佳」或「優」者方得送教評會辦理審查升等」之限制，無
    異將教評會之職掌與權限，交予著作之校外審查，顯已悖離被告設置教評會之初
    衷，且嚴重違反教評會應有之獨立性與自主性，實有可議。倘被告之抗辯可以成
    立，則原告又豈會獲得企管系教評會之初審通過？被告所言殊不足取。
  (八)另，被告於八十八年六月九日修訂升等辦法之內容，將原規定（八十八年三月十
    七日被告校務會議通過）之「須有二人（含）以上通過者方得辦理審查」，修改
    為第六條有關上述升等與否之程序要件，要求須有二人（含）以上評「佳」或「
    優」者，始可送教評會審查，實有「突襲」之違法，蓋原告升等之申請是八十八
    年度，其所依據與預期之校內升等規定，自是以八十八年度前之規定為基礎，蓋
    一般教師提出升等之申請均需相當時間準備各相關書類、文件，始足為之，且依
    被告所頒行事曆逆推，八十八年度應自八十七年八月一日至八十八年七月三十一
    日止，原告所依據者自以此期間公布、有效施行之升等辦法為準。以此而言，原
    告所得之校外審查結果應屬已獲通過，蓋三位校外專家之審查無一表示「不通過
    」是也。詎料，上述升等辦法竟係被告校務會議於八十八年六月九日通過，完全
    未經公告，外界根本無由得知，依法本不具拘束力，且縱如被告所稱，其曾於八
    十八年八月二十日始發文至各學院、系、所等，亦已逾越八十八年度之截止時間
    ，本不得強加適用於本件原告所提之升等審查，被告修正上述升等辦法之時間緊
    臨年度之末，又未依法公告，實有違一般合理之作法，動機殊有可議，其既屬增
    加對原告不利益之條款，依法對原告應不生效力。蓋吾人無法想像如何以一年度
    開始之後始公布之「升等辦法」，強加適用於擬提出升等之教師？若果如此，豈
    非全無章法？而任憑學校輕率決斷，置教師應有權益於不聞？且何以被告所屬企
    管系於八十八年九月十五日仍初審通過原告所提之升等申請？被告所屬管理學院
    教評會之作法誠有違誤，於法不合，於理亦堪質疑。
  (九)承上述，被告校教評會既違法拒絕受理原告之申復，非但原告因此喪失可能獲有
    「平反」，提出學術上可受公評之具體事證供校、院教評會各委員評議參考之機
    會，且相當程度亦造成司法機關，尤其是行政救濟主管機關無法就教評會之評議
    結果，審查其是否遵守相關程序，或其判斷、評量有無違法或顯然不當之情事，
    而剝奪原告就此請求司法救濟之權利，對原告之訴訟權著有影響，蓋  鈞院勢必
    無法據以審查教評會之評議結果有無違法或顯然不當之情節，其所以致之者，全
    係被告上揭升等辦法暨申復處理要點之顛倒因果，不分輕重所造成。
  (十)被告所制定人文社會類教師著作審查意見表，將成績列為「優、佳、普通、差」
    四級，然每級成績範圍為何，並沒有具體明確表示，其每級標準因人而異，難期
    相同，其外審成績標準既異，已難謂公平。原告嘗抄錄外審成績，三名外審審查
    之看法，真有天壤之別。就被告管理學院教師升等辦法複審考評評分細則所示，
    上列「優、佳、普通、差」四級，於院內固有一定成績比照表，然細加分析可知
    ：每級評分有４分落差，每級如何區分何者為高分？何者為低分？並沒有明確標
    準。另「優」３點，「佳」２點，「普通」１點，「差」０點，及其評分轉換方
    式與所代表之意義關係原告升等之成績，是否為外審審查人員所知悉，亦有所疑
    義。
  (十一)原告之部份研究著作發表於EI、SCI、SSCI等資料庫內之國際一流期刊，如
    Annals of Operations Research，Interfaces，Decision Support Systems等，
    且代表著作經英國的ANBAR Electronic Intelligence(ANBAR電子報導)評鑑為「
    最高品質等級」，獲得兩個優等獎項，而此次著作外審結果，三名外審評判原告
    之著作成績為『一佳二普通』，其結果顯然與原告在國際上的學術評價落差太大
    ，難令人想像其理由何在。更且，近年來被告為提升學術研究水準，不遺餘力，
    鼓勵教師投稿EI, SCI, SSCI等資料庫的國際期刊。但是據原告所知，有部份管
    理學院老師沒有國際期刊論文書類，卻可以通過著作外審，而有優良國際期刊論
    文者，反而不能通過著作外審。這樣子的著作外審制度是否與被告鼓勵教師投稿
    EI、SCI、SSCI等資料庫國際期刊政策有所違背？其被EI、SCI、SSCI等資料庫國
    際期刊所肯定之著作，反而無法通過著作外審，這是不是著作外審的制度有所缺
    陷？況且著作外審制度一昧以外審意見是從，甚至否定國際一流期刊的專業評審
    意見，其作法又是否適當？茲述明如下。
    1.對外審二之審查意見，其陳述原告著作「．．．此研究有其重要性，而且也是
      蔡教授博士研究的延續 (是否與博士論文有很高的相關，因無資料，無法判斷
      ）但整體而言，獨立研究之方向似乎尚未掌握。」，原告是國際上「管理模式
      」與「模式整合」領域的主要研究學者之一，原告代表作係有關模式整合
      (Model Integration)的研究，而博士論文是模式查詢語言 (Model Query
      Language)的研究，兩者研究方向截然不同。代表著作乃是原告單獨作者之著
      作，「獨立研究之方向尚未掌握」的証據在那裡？又外審二之審查意見陳述稱
      ：「．．．只就本研究而言，方法相當嚴謹，不過其實用性仍有待驗證，SML
      發展至今，可惜並未有實用之軟體被開發使用，因此是否終會為人遺忘，令人
      存疑。」，SML是Structured Modeling (管理模式)的語言，Structured
      Modeling的軟體除FW/SM(原告是參與發展FW/SM系統的成員)，還有GESCOPP,
      DAMS, GBMS/SM, IGOR, MODASS, Networks/SM, OR/SM, Cathal Heavey's
      prototype, VMS/SM等。「More recent implementations include those of
      Chari and Sen (1998), Hamacher (1995),Maturana and Eterovic (1995),
      Wright et al. (1997)（最近發展的Structured Modeling Systems軟體有4個
      ）」，「....applicability of structured modeling in actual
      companies, including an integrated oil company in Brazil
      (Hamacher [1991]), a tire manufacturer in Korea (Park,Kang and Kim
      [1992]), the largest steel company, an industrial gases company,
      and a telephone company. In addition, the GESCOPP project involves
      applications at the Chilean manufacturing firms: a candy manufacturer
      (Maturana and Eterovic [1995]) and the largest appliance
      manufacturer (Maturana, Gazmuri, and Villena [1999]).（已實際應用於
      企業上，包括巴西的石油公司、韓國的輪胎製造廠、最大的鋼鐵公司、工業瓦
      斯公司、電話公司。此外，在GESCOPP計畫中，應用於智利的糖果廠與最大的
      家庭用品製造廠）」，而原告等也以SML發展「學生成績計算與查詢系統」、
      「自然語言型式查詢系統」等，實際使用。由此可見，外審意見眛於事實，欠
      缺學術研究新知，其意見顯非可信。原告之代表著作研究成果提出的「模式綱
      要運算」，可以整合不同的模式，使得企業管理上的一些策略性問題（例如庫
      存與運輸的整合問題）得以進一步研討。代表著作中提出了許多重要的定理與
      釋例，可以實際解決模式整合運算上所產生的一些開放性的問題。國際專業外
      審的評語是﹁I am familiar with the research project on which this
      paper is based,... There is nothing like this paper anywhere in the
        literature to my knowledge....（我十分熟悉本文研究的領域．．．就我
      所知，目前的文獻中尚未有類似本文之研究）」，另一國際專業外審的評語「
      The author has taken a topic which is very messy and awkward and
      imposed some badly needed discipline...I think this is an important
      step towards determining whether there is any hope of developing...
      The submitted manuscript constitutes a useful contribution to the
      research...（作者挑選了一個非常複雜而且困難的題目，亟需建立解決方法
      ．．．我想這是重要的一步，以決定是否能發展出．．．於研究上構成一項有
      用的貢獻）」因此，代表著作研究成果經ANBAR給予國際認定「著作及知識上
      的傑出貢獻」。由此觀之，另一外審（外審三）之審查意見，其陳述「尚未見
      及學術上的顯著貢獻」，顯然誤解事實，欠缺學術遠見，其陳述意見不僅沒有
      事實根據，更與外審一評語「相當具有學術價值」、外審二評語「此研究有其
      重要性」相違背。
    2.ANBAR的評鑑學門為管理、土木工程、電子計算等三類，「ANBAR  Electronic
      Intelligence is the secondary publishing division of MCB University
      Press. ANBAR Electronic intelligence is an on-line service that
      reviews the top journals in the world each month, ascribing quality
      ratings to their content and providing world class search and full
      text delivery to its subscribers at URL:...(ANBAR是MCB下的出版單位，
      也是一個提供線上服務的徵信機構，每月評鑑世界頂級期刊內容之品質等級，
      並提供全文檢索服務）」。在管理學領域，原告之代表著作經ANBAR評為「
      Highest Quality Rating （最高品質等級）」，獲得Management Halls of
      Fame(管理名譽殿堂)四個獎項中的第一項獎「Citations of Excellence
      for Research Implication（優等研究內涵）」與第四項獎「Citations of
      Excellence for Readability (優等可讀性)」兩個獎。ANBAR網頁明示「
      Anbar processes are renowned for independence and attention to detail.
      (ANBAR的評鑑程序以超然獨立著稱)」，評鑑結果公布於網站，經由網際網路
      傳播全世界，接受國際學界的檢驗與挑戰，公信力不言自明。ANBAR網頁宣示
      「Awards for excellence are only given after rigorous review and
      represent outstanding achievement.(優等獎只頒予經嚴格評鑑並代表傑出的
      成就）」，「These are awarded after rigorous assessment of those
      that the best in their field.（得獎者係經由嚴格評鑑，代表各該領域中最
      佳者）」，「We have appraised more than 40,000 articles in the Anbar
      database since January, 1996 to generate our 'halls of fame'. Each
      of the halls of fame includes several hundred authors (just under
      10% of the articles that we review are selected for inclusion). (根據
      自1996年以來超過四萬篇的國際期刊論文，就四個管理名譽殿堂，分別挑選數
      百名作者列入其中，易言之，少於10%的論文獲獎）」，而原告之代表作竟能獲
      得二個優等獎，機率為少於百分之一，實屬不易。「For an author,
      being included in the Anbar Electronic Intelligence database
      represents one of the highest accolades that can be achieved.（被
      Anbar資料庫列名的學者代表一項個人最高的成就）」。ANBAR頒授Citation of
      Excellence證書上寫著「.... the Editorial Advisory Board of ANBAR
      extends its congratulations and international recognition of this
      outstanding contribution to the literature and body of knowledge.
     （ANBAR編輯委員會對此著作及知識上的傑出貢獻表示恭賀並給予國際上的認定）
      」。
    3.根據1997年SCI資料庫，共收藏有4963種期刊，而Operations Research and
      Management Science類中，原告的文章一篇發表於Annals of Operations
       Research(排名第9)，一篇發表於Interfaces (同樣排名第9)，代表著作發表
      於Decision Support Systems，本著作並獲得ANBAR的兩個「優」等獎，此外原
      告另一篇文章發表於International Journal of Information and
      Management Science (EI資料庫)，最近原告又有著作為國際一流期刊Omega(排
      名第28)所接受，可見原告之研究論文品質已受國際肯定。（Annals of
      Operations Research、Interfaces、Decision Support Systems、Omega，也
      同時列名於SSCI內）。
    4.美國UCLA(加州大學洛杉磯校區)的Arthur Geoffrion教授亦肯定原告之研究成
      就，信函中指出原告在管理模式方面的研究貢獻，使得我國、成大、以及原告
      本身在此領域的研究，居於世界領先的地位。此外，美國夏威夷大學的會計系
      主任David C. Yang教授，智利的Sergio Maturana教授均來函表達恭賀與欽佩
      之意，連不認識的古巴學者Rolando Hong也十分重視原告的研究成果，來函要
      代表著作及其他相關著作。（註：Arthur Geoffrion教授是本代表作研究領域
      StructuredModeling的創始人，是Omega Rho榮譽院士（Honorary Member of
        Omega Rho）、國際管理院院士（Fellow of International Academy of
      Management）、美國國家工程院院士（Member of National Academy of
      Engineering），在美國管理學界，一言九鼎。Sergio Maturana教授則應用SML
      於智利的二家企業，一為糖果公司，另一為智利國內最大的家庭用品公司。）
    5.ANBAR的評估是根據自1996年以來超過四萬篇的國際期刊論文，挑選出少於10%
      的論文，公布於ANBAR網站上的管理名譽殿堂，接受國際學界公開的檢驗，具有
      一定的公信力。相對的，外審評判原告為前30%, 40%，40-50%，係按照被告人
      文社會著作審查意見表總評項目之「您認為申請者在國內同級研究人員中約佔
      前幾％」，自行臆斷，欠缺公信力與根據。
    6.退一步言，被告企管系教評會的評述為「研究態度頗為積極，能帶領研究生進
      行獨立且高水準之研究，研究成果頗佳」。綜上所述，外審意見顯然與原告在
      國際上的學術評價落差太大，而被告著作外審的制度恐因囿於門戶之見而有所
      缺陷。
  (十二)被告地科系的游鎮烽老師原不符升等規定（年資未滿），因被告認為其研究優異
    （發表二篇Nature期刊論文），特地修改升等辦法，以符合「特別傑出貢獻」之
    實際需要。且依上例，原告之研究論文發表於國際一流的知名管理期刊Annals
    of Operations Research、Interfaces、Decision Support Systems，且代表作
    經國際認定「著作及知識上有傑出貢獻」，反而「不能通過」著作外審？
    Decision Support Systems是資管領域裡公認的頂級國際期刊。原告辛苦研究多
    年的代表作有幸發表於1998年Decision Support Systems期刊（Golden Page
    Awards Winner金頁獎得主），並經ANBAR評定為Highest Quality Rating，獲得
    兩個優等獎，原告名列ANBAR網站的「discover the world's best management
    authors（發現世界最佳管理學者）」，獲授權使用標誌，ANBAR網頁上寫著「
    Authors listed for research excellence are entitled to download this
    logo for personal use.」（Anbar四個獎中，獲得第一項Research獎者，才可
    使用此標誌），原告之論文貢獻與品質豈是國內外審所認定之水準而已？再進一
    步試問，國內管理學界有幾人得此殊榮，能在國際學術上為國爭光？若如外審所
    言「獨立研究之方向尚未掌握」、「未見及學術上的顯著貢獻」，又怎能在國際
    上獲獎？為何國內評為「普通」的研究著作，可以發表在國際一流期刊？（註：
    Decision Support Systems在決策支援系統類（Decision support systems
    periodicals)的國際期刊中排名第一，在企業電算類（Business computing
    periodicals)與組織電算類（Organizational computing periodicals )中，亦
    是領先的期刊（按字母順序列前幾名，沒排名次）。同時Interfaces亦是名列「
    決策支援系統類」與「企業電算類」的國際一流期刊）。
  (十三)顯見被告機關及原決定機關教育部，囿於「教師評審委員會申復處理要點」認對
    於著作外審結果之異議不予受理，而從程序上否決原告之升等資格已有不當。況
    憲法第十五條規定，人民之工作權應予保障，是以凡人民作為謀生職務之正當工
    作，均應受國家之保障，對於職業自由之限制，應具有正當之理由，並不得逾越
    必要程序，教師升等資格之審查，關係大學教師素質與大學教學、研究水準，並
    涉及人民工作權與職業資料之取得，除應有法律規定之依據外，主管機關所訂定
    之實施程序，尚須保證對升等申請人專業學術能力及成就作成客觀可信、公平正
    確之評量，始符合憲法第二十三條之比例原則。被告上開申復處理要點限制原告
    之訴訟權，顯然違反法律規定。
  (十四)綜上所述，被告據以拒絕受理原告申復之「申復處理要點」暨「升等辦法」確屬
    違法，其據以作成之行政處分既剝奪原告之申復權，且對原告之升等造成不利之
    影響，侵害原告就此提請司法救濟之應有訴訟權，綜此，原告自得依法請求救濟
    ，惟訴願決定竟又不察，置原告應有權益於不顧，與原行政處分均不足維持，應
    予撤銷，俾維原告應有權益。
  (十五)又，原告於雖於八十九年度，向被告再申請以著作送審升等，並已獲通過；然被
    告所為本件拒絕受理原告申復處分，造成原告升等年度、敘薪等權益之損害，並
    不因起訴後，新申請升等案之通過而獲彌補，是本件仍應認有訴訟利益。
二、被告主張之理由：
  (一)被告所訂之教師升等辦法，係八十八年六月九日八十七學年度第四次校務會議修
    正通過，學校教師之升等應一律遵行。
  (二)該辦法第六項規定「著作送請校外專家審查之人數為三人，其審查結果作為評定
    研究成績之參考；須有二人「含」以上評「佳」或「優」者方得送教師評審會辦
    理審查升等」。原告著作外審結果為二人「普通」，一人「佳」，已不符上開辦
    理審查升等之規定。管理學院不予審查升等，並無不合。
  (三)查被告「國立成功大學教師升等辦法」第五項規定「教師升等之審查程序初審由
    各系（所）教師評審委員會辦理，複審由各學院教師評審委員會辦理，複審通過
    後始得向校教師評審委員會推薦」被告依上開規定訂定「教師評審委員會申復處
    理要點」此要點具有法源基礎。
  (四)被告「教師評審委員會申復案處理要點」第二項（按：係第二點）規定「本校教
    師如對院教師評審委員會各項審議結果有疑義者，當事人可於收到院教師評審委
    員會之決議通知後一週內，檢具有關資料，向本會提出書面申復，但對於著作外
    審結果之異議不予受理」原告向管理學院教師評審委員會提出申復，係以不服著
    作外審之結果為理由，管理學院教評會不予受理，亦無不當。原告之升等案依上
    開規定既不符升等要件又不合申復程序，其提起本訴已無理由。至其起訴意旨對
    於外審結果所為攻詰，乃屬專業問題，外審專家之評斷，應受尊重。
  (五)原告因著作外審結果未達送院級教評會審查之門檻（二位評「佳」或「優」）以
    上，故不列入管理學院教評會討論。又，教師評審委員會申復案處理要點第二點
    規定「本校教師如對院教師評審委員會各項審議結果有疑義者，當事人可於收到
    院教師評審委員會之決議通知後一週內，檢具有關資料，向本會提出書面申復；
    但對於著作外審結果之異議不予受理」原告之申復係對於著作外審結果之異議，
    依上開規定不予受理，而予以退件，不受理之退件不必召開評審委員會。
  (六)原告申請升等案既因未達審查門檻，不列入管理學院教評會討論，故本案並未引
    用管理學院所訂之升等複審辦法。
  (七)原告於八十八年六月九日校務會議修訂通過之「本校教師升等辦法」教務處於八
    十八年八月二十日以（八八）教秘字第○○三號函併附件送各院系所及相關單位
    （已呈附卷）無須另行公告。
  (八)至原告指摘外審有、矛盾、錯誤、偏差等缺失，此乃原個人之意見，被告尊重外
    審之專業評審意見。不宜因原告個人主觀意見而受影響。
  (九)外審委員之遴選程序，先由院長視教師研究領域提供外審委員參考名單給教務長
    （校教評會召集人），教務長再參酌全國在該領域符合資格之優秀專家，審慎選
    出送審委員。程序客觀公正。外審委員審查結果，決定教師申請升等是否達到送
    院級教評會審查之門檻，如達標準（二位評「佳」或「優」以上）則可由院教評
    會依複審考評辦法審議，通過後再送校教評會審議，院、校對外審結果絕對尊重
    。
  (十)依被告教師升等辦法第六條「著作送請校外專家審查之人數為三人，．．．須有
    二人（含）以上評「佳」或「優」者方得送教會評辦理審查．．．」，著作外審
    成績為提院、校級教評會審查之先決門檻，又校教評會申復處理要點係被告依教
    師升等辦法第十二條所訂定。
  (十一)原告以被告依校評會申復處理要點第二點「對著作外審結果之異議不予受理」退
    回其申復案，認為剝奪其申復權而指為違法，說明如下：
  (1)被告尊重專業學術判斷，送請著作外審程序既無違法或不當，即應尊重其評審結
    果，故對著作外審結果之異議不予受理申復，實乃符合司法院大法官釋字第三八
    二號解釋文意旨及解釋理由之精神。
  (2)申復案之提出屬於在教評會審查過程，即使不被接受，認為有疑義，可循管道向
    校申訴評議委員會提出申訴案，校方並未阻絕當事人之救濟管道。
  (十二)院、校級教評會依著作外審結果是否通過最低門檻，決定可否列入綜合考評，再
    討論是否通過升等，並無原告所謂「將教評會之職權與權限，交予著作之校外審
    查，顯已悖離被告設置教評會之初衷，且嚴違反教評會應有之獨立性與自主性」
    之疑義。
  (十三)原告因著作外審結果，未通過最低門檻，以致所提申復案遭退回，便質疑被告所
    訂升等辦法暨處理要點對申請升等之教師構築程序上不必要之障礙並不合理。
  (十四)被告於八十八年六月九日校務會議通過修訂升等辦法，原「須有二人（含），以
    上通過者方得辦理審查」因其內容抽象易滋疑義，乃改為具體之等級制，又因『
    通過』二字易使人誤解為『升等通過』而改為現行之內容（須有二人（含）以上
    評「佳」或「優」者方得送教會評辦理審查），改後之門檻並未提高，對申請人
    並無不利。且在校務會議記錄發行後即於八月二十日函送各學院、系、所，時間
    在著作送外審作業（約每年九月底至十月中旬期間）之前，且全校申請升等教師
    適用統一表格標準，並不致造成對特定教師有不利益之影響。改後之辦法適用於
    八十八學年度，原告之申請升等案亦為八十八學年度，並無適用時效之問題。
    理  由
一、按「教師不願申訴或不服申訴、再申訴決定者，得按其性質依法提起訴訟或依訴
    願法或行政訴訟法或其他保障法律等有關規定，請求救濟。」教師法第三十三條
    訂有明文。次按大學、獨立學院、專科學校教師分教授、副教授、助理教授及講
    師，有關教師之升等，由各該學校設校、院、系（所）教師評審委員會評審，大
    學法第十八條、第二十條及專科學校法第八條、第二十四條定有明文。教育人員
    任用條例就公立各級學校教師之任用資格有所規定，同法第十四條並授權教育部
    訂定「大學、獨立學院及專科學校教師資格審查辦法」，該辦法第七條及第九條
    規定，教師資格之審查，由學校教師評審委員會審核通過後，送教育部提交學術
    審議委員會審議決定，經審查合格者，始發給教師證書。是各大學校、院、系（
    所）及專科學校教師評審委員會關於教師升等之評審，係屬法律授權範圍內為公
    權力之行使，其對教師之資格等身分上之權益有重大影響，均為各該大學、院、
    校所為之行政處分。受評審之教師於依教師法或訴願法等用盡行政救濟途徑後，
    仍有不服者，自得依法提起行政訴訟，以符憲法保障人民訴訟權之意旨，亦有司
    法院大法官釋字第四六二號解釋可資參照，合先敘明。
二、本件被告係教育部依「教育部授權大學及獨立學院自行審查教師資格作業要點」
    選定自八十學年度起得自行審查教師資格之大學，有被告提出之教育部八十年二
    月八日台（八○）審○七○○三號函及該教育部授權大學及獨立學院自行審查教
    師資格作業要點在卷可考。被告遂依上開要點之授權及該校組織規程與相關法律
    規定，修訂「國立成功大學教師升等辦法」，該辦法頃於八十八年六月九日，經
    校務會議修正通過，資為該校教師升等申請、推薦與審查之準據。其辦法第五條
    規定：「教師升等之審查程序初審由各系（所）教師評審委員會辦理，複審由各
    學院教師評審委員會辦理，複審通過後始得向校教師評審委員會推薦」。另第六
    條規定：「著作送請校外專家審查之人數為三人，其審查結果作為評定研究成績
    之參考；須有二人「含」以上評「佳」或「優」者方得送教師評審會辦理審查升
    等」。又第十二條規定：「申請人對初審結果有疑義時，得向院教師評審委員會
    提出書面申復；申請人對複審結果有疑義時，得向校教師評審委員會提出書面申
    復，其辦法另定之」。被告並依該升等辦法及有關法令分別訂定「國立成功大學
    管理學院教師升等複審辦法」、「國立成功大學教師評審委員會申復案處理要點
    」等規章。依該升等複審辦法第三條規定：「本院教師升等由各系（所）初審通
    過，備齊有關資料按本校教師升等辦法規定之時間（於每年九月十五日以前）向
    院推薦，由院將其著作送教務處辦理外審，著作外審通過者，提交本院教師評審
    委員會辦理複審，．．．」，另第六條規定：「申請升等者，如對複審結果有疑
    問時，得向本校教師評審委員會提出書面申復」。另依上開申復案處理要點第二
    點規定：「申請升等之教師如對複審結果有疑義者，可於收到院教師評審委員會
    之決議通知後一週內，檢具有關資料，向本校教師評審委員會提出書面申復，但
    對於著作外審結果之異議不予受理。．．．」，以上各情，有上開教育部授權大
    學及獨立學院自行審查教師資格作業要點及被告訂定之國立成功大學教師升等辦
    法、國立成功大學管理學院教師升等複審辦法、國立成功大學教師評審委員會申
    復案處理要點各一份附卷可參。
三、本件原告係被告學校所聘副教授，於八十八年九月初以著作「Model
    Integration Using SML」送被告教評會審查，被告以原告之著作經被告企業管
    理學院依上開升等辦法，依送審者著作所屬學術領域，送請三位學者專家評審，
    其評分分別為二「普通」、一「佳」，未達該教師升等辦法第五條所定，須有二
    人（含）以上評「佳」或「優」之通過標準，院教評會乃不予審查之事實，有原
    告之申請案及國立成功大學人文社會類教師著作審查意見表影本三份附於本院卷
    及訴願卷足佐，且為兩造所不爭。原告不服被告不通過其送審之結果，向被告所
    屬教評會提出書面申復，該會以八十八年十二月二十九日台（八八）教秘字第○
    一九號函復不予受理，亦有兩造所不爭之拒絕受理函附卷可稽。原告對被告所為
    拒絕受理之行政處分不服，向教育部提起訴願，依前開說明，本件訴訟，程序上
    符合首開法律規定，應予受理。
四、查，被告教師評審委員會以原告申復理由係對外審結果之異議，依上述被告教師
    評審委員會申復案處理要點第二點規定，拒絕受理原告之申復案，固非無據。
    惟按大學教師升等資格之審查，關係大學教師素質與大學教學、研究水準，並涉
    及人民工作權與職業資格之取得，除應有法律規定之依據外，主管機關所訂定之
    實施程序，尚須保證能對升等申請人專業學術能力及成就作成客觀可信、公平正
    確之評量，始符合憲法第二十三條之比例原則，上開司法院大法官釋字第四六二
    號解釋第二段足可參照。關於著作送審升等之外審審查結果，依被告之上開相關
    規定，既為決定申請人得否通過複審之先決要件，則對於申請人之工作權、職業
    資格之取得等權益自有重大影響；參諸上開大法官解釋意旨，被告所訂定之實施
    程序，須足以保證能對升等申請人專業學術能力及成就作成客觀可信、公平正確
    之評量，始符合憲法第二十三條之比例原則。經查，被告之教師評審委員會申復
    案處理要點係依該校教師升等辦法第十二條規定而產生，此觀該要點第一點規定
    足明。然觀，被告之教師升等辦法第十二條，對於申請升等初審、複審結果之不
    服，均規定申請人得以書面申復救濟，且並無禁止或限制教師不得對該升等辦法
    第六條所定校外專家審查結果申請救濟。而被告前開申復案處理要點第二點對於
    著作外審結果之異議卻規定不予受理，非但損及原告對其工作權與職業資格取得
    權等權益之維護，致行政救濟機關無法就外審結果，審查其是否遵守相關程序，
    或其判斷、評量有無違法或顯然不當之情事，而剝奪原告就此請求司法救濟之權
    利，對原告之訴訟權自有重大影響；亦逾越前述升等辦法之授權範圍，恐將無法
    保證能對升等申請人專業學術能力及成就作成客觀可信、公平正確之評量。又該
    要點性質上應屬被告所為之行政命令，既有如上述之逾越法律授權及違反憲法保
    障人民工作權、訴訟權之違法性，本院自得於審查後，不予適用。
五、綜上所述，本件原告以著作送審升等教授，雖於外審部分經評定未達規定標準，
    致被告之管理學院教師評審委員會未予審查其升等案；然，原告對於該外審結果
    ，既已依規定向被告提出書面申復，被告自應受理，給予救濟之機會；其竟依上
    開違反法律授權之申復案處理要點第二點規定，於程序上作成拒絕原告申復之處
    分，核與首開法律規定及司法院釋字第四六二號解釋意旨，自不相符，應認該行
    政處分為不合法。訴願決定遽從實體上論斷後，予以維持，亦有未洽，原告據以
    指摘，尚非全無可採，爰將訴願決定及原處分均撤銷，由被告依司法院釋字第四
    六二號解釋第二段意旨，就依法律授權所應訂定之有關該校教師資格及升等評審
    之實施程序規定，檢討修正，並另為適法之處分，以昭折服。末查，本件既係將
    被告所為不予受理原告申復之程序部分予以撤銷，則兩造其餘關於外審結果是否
    妥當等實體上爭執，自屬撤銷後被告於申復案所應斟酌者，尚非屬本件審究範圍
    ，併此敘明。
六、據上論結，本件原告之訴為有理由，爰依行政訴訟法第一百九十五條第一項前段
    、第九十八條第三項前段，判決如主文。
中    華    民    國     九十      年      一      月      十六       日
                    高 雄 高 等 行 政 法 院  第 二 庭
                                審 判 長 法  官 高秀真
                                         法  官 蘇秋津
                                         法  官 江幸垠
右為正本係照原本作成。
如不服本判決，應於送達後二十日內，向本院提出上訴狀並表明上訴理由，如於本判決
宣示後送達前提起上訴者，應於判決送達後二十日內補提上訴理由書（須按他造當事人
人數附繕本）。
中    華    民    國     九十      年      一      月      十六       日
                                     法院書記官 張哲瑋


司法院資訊處製作；財團法人民間司法改革基金會備份。
